【裁判字號】    88,勞訴,12
【裁判日期】    890414
【裁判案由】    給付資遺費
【裁判全文】
臺灣彰化地方法院民事判決  八十八年度勞訴字第一二號
    原      告    甲○○
                  乙○○
                  丁○○
    訴訟代理人    黃翎芳律師
    複代  理  人  洪崇欽律師
    複代理人      賴銘耀律師
    被      告    順德工業股份有限公司
    法定代理人    丙○○
    訴訟代理人    徐曉萍律師
    複代  理  人  楊俊彥律師
右當事人間請求給付資遺費事件，本院判決如左：
    主      文
被告應給付原告甲○○新台幣柒拾伍萬伍仟陸佰伍拾伍元，給付原告乙○○新台幣伍
拾萬陸仟佰肆拾肆元，給付原告丁○○新台幣貳拾肆萬陸仟貳佰拾陸元，及均自
民國八十八年八月十二日起至清償日，各按年息百分之五計算之利息。
訴訟費用由被告負擔。
本判決於原告甲○○、乙○○、丁○○分別依序以新台幣貳拾伍萬貳仟元、壹拾柒萬
玖仟元、捌萬貳仟壹佰元為被告供擔保後，得假執行。
    事      實
甲、原告方面：
壹、聲明：(一)如主文第一項所示。(二)願供擔保請准宣告假執行。
貳、陳述：
一、緣原告甲○○自民國（下同）七十一年六月二十一日，即任職被告公司，原告乙○○自六十九年二月二十五日任職被告公司，原告丁○○自七十八年十月十七日
    任職被告公司，原告三人在被告公司表現良好，考績均為甲等以上。然而被告公
    司卻於八十八年四月十六日對原告甲○○，於八十八年四月二十六日對原告丁○○、乙○○片面通知調整職務，將原告甲○○自研發二課一組工程師職務調至五
    金文具製造部擔任行政員；將原告丁○○自彰化總公司之會計課普通會計股助理
    專員職務調至台北辦事處擔任會計員；將原告乙○○自文具國內業務課調至台北
    辦事處擔任業務員，原告三人不接受被告公司違法調職異動，經向被告公司反應
    ，但未獲被告公司理會。
二、按「企業內調職」之發生，可能是藉調職使勞工適才適所，可能是藉調職來拔昇
    勞工，也可能是出於勞工之主動請調。而最容易產生爭議的，則是利用調職手段
    來懲戒，甚或報復，打擊勞工。至於雇主所為之勞工調動，因為勞動給付之內容
    與地點係勞動契約之要素，故應於勞動契約內訂定之，亦是勞動基準法施行細則
    第七條第一款：「勞動契約應約定工作場所及應從事之工作有關事項」所規定者
    。故雇主若因業務需要而有變動勞工之工作場所，應從事之工作等有關事項之需
    求者，除勞動契約已另有約定，應從其約定外，應徵得勞工之同意，始得將勞工
    予以調動，不得任由雇主恣意調動。甚且縱使雇主已以定型化之勞動契約要求勞
    工同意雇主有調職權，惟雇主在行使調職命令權時，也應不得有權利濫用之情形
    ，因民法第一百四十八條規定：「權利之行使，不得違反公共利益，或以損害他
    人為主要目的。行使權利，履行義務，應依誠實及信用方法。」勞動契約乃民法
    僱傭契約之社會化，其架構乃建基於僱傭契約，故依勞動契約來行使權利，履行
    義務，仍應適用民法第一百四十八條之規定。故雇主調動勞工的職務，必須在事
    業經營上有其必要性，且須就因調動該勞工對於該事業所得利益，與勞工因此所
    受的利益和不利益，作適當的衡量，始能認為該事業為配合業務，有調動勞工的
    必要。假設雇主無故將勞工由從事精神勞動或商業業務勞動而調至實行體力勞動
    者；或將原任雜役的調動為必須專門技術的工人，使其自感無法勝任；或將有專
    門技能的熟練工人，調為與其技能全然無關的職務者，對於事業的經營，既顯然
    欠缺必要性，又損害勞工的利益，均屬違背「誠實及信用原則」，而無論其契約
    有無約定，因其違反禁止的規定，勞工對此項調動命令，均無服從的義務。而為
    讓此調動勞工職務須有其必要性及合理性之原則明朗化，內政部於七十四年九月
    五日以（七四）臺內勞字第三二八四三三號函釋雇主調動勞工工作應遵守五大原
    則：「勞動基準法施行細則第七條第一款規定，工作場所及應從事之工作有關事
    項應於勞動契約中由勞資雙方自行約定，故其變更亦應由雙方自行商議決定。如
    雇主定確有調動勞工工作必要，應依下列原則辦理：(一)基於企業經營上所必須；
    (二)不得違反勞動契約；(三)對勞工薪資及其他勞動條件，未作不利之變動；(四)調動
    後與原有工作性質為其體能技術所可能勝任；(五)調動工作地點過遠，雇主應予必
    要之協助。」。
三、如上所述，本件原告三人從未與被告公司約定得任意調動其工作之場所及應從事
    工作有關之事項，若被告主張有此約定，亦從未舉證，故被告公司前揭調動既未
    經原告同意，顯已構成違反勞動契約。甚且不論兩造有無於勞動契約約定被告公
    司得否任意調動原告三人之工作場所及職務，從上述被告公司對原告三人所分別
    為之調動命令以觀，就原告乙○○及丁○○而言，其等二人分別自六十九年及七
    十八年間即任職被告公司之彰化總公司，其二人均已成家生子，在中部地區生活
    也已數十年，被告公司在調職時未附理由即逕將原告乙○○及丁○○調職至台北
    顯已非基於其企業經營上所必需，且工作地點變動從彰化至台北，完全未考慮到
    對其等二人家庭所造成之影響，且亦未對原告二人為必要之協助，甚且將原告乙○○自副專員職務調整為業務員、將原告丁○○自助理專員調整為會計員，此從
    被告庭呈之被告公司「員工薪資管理作業標準」，亦可看出被告公司對原告三人
    顯已在勞動條件上為不利之變動，顯已構成權利濫用，亦與前揭內政部七十四年
    台內勞字第三二八四三三號函之意旨有所違背，實有構成違反勞動法令之情事。
    另就被告公司對原告甲○○自研發二課一組工程師調至五金文具製造部擔任行政
    員，對被告公司而言絕非適才適用，且亦非係基於被告公司經營上所必需，且從
    工程師職務調整為行政員而言，亦已在勞動條件上為不利之變更，被告公司違反
    勞動法令之情事甚明。
四、綜上所述：被告公司對原告三人所為之調職行為，顯已構成勞動基準法第十四條
    第一項第六款「雇主違反勞動契約或勞工法令，致有損害勞工權益之虞者」，故
    原告三人乃於八十八年四月三十日依勞動基準法第十四條第一項第六款之規定，
    分別以存證信函向被告公司為自八十八年四月三十日終止勞動契約之意思表示，
    且均依勞動基準法第十四條第四項及同法第十七條之規定，由原告甲○○向被告
    公司請求十六年十一個月即十六點九一六個基數之資遣費計新台幣（下同）七十
    五萬五千六百五十五元（終止契約前六個月內每月平均工資四萬六千八百九十元
    ），由原告丁○○向被告公司請求九年七個月即九點五八三個基數計二十四萬六
    千二百一十六元終止契約前六個月內每月平均工資二萬七千六百七十五元），由
    原告乙○○向被告公司請求十九年三個月即十九點二五個基數計五十三萬六千三
    百四十四元（終止契約前六個月內每月平均工資二萬九千九百零一元）之資遣費
    ，惟被告公司屢經催討前揭資遣費，竟不發給，為此，依上開規定，訴請判決如
    聲明所示。
五、對被告抗辨之陳述：
(一)、原告三人之夫並未援用被告公司之智慧財產權，若其三人真有侵害被告公司之智
    慧財產權，則被告大可逕向該三人提出告訴、請求賠償，甚至要求其三人任職之
    巨貿公司不得生產有關被告公司智慧財產權之商品，惟事實上被告公司從未對原
    告三人之夫、甚至巨貿公司為任何有關侵害智慧財產權或營業秘密之主張或起訴
    、告訴。況且被告公司總經理陳朝雄於  鈞院審理時亦證稱被告公司就其所生產
    之『半導體線架』並無擁有智慧財產權，且證稱「人人都可以生產」，且在八十
    八年十二月十六日亦又證稱其直至八十八年十月份巨貿公司才生產半導體線架。
    至於被告辯稱巨貿公司援用被告公司之型錄編號乙點，事實上被告公司就其生產
    之半導體導線架所加之編號、型錄，其並非被告公司所獨有之「編號」及「型錄
    」，關於市面上所有半導體導線架之「編號」、「型錄」就所有同功能、同型式
    之半導體導線架，在同業間都是使用相同之「編號」，此原告曾於  鈞院八十八
    年十二月十六日審理時庭呈『得群科技』、『ＵＮＩＶＥＲＳＡＬ』等公司之型
    錄，該型錄中亦都有與被告公司或巨貿公司相同之『ＴＯ－１２６』產品，況且
    被告公司總經理陳朝雄於當時亦證稱原告之主張為真實，且該「型錄」、「編號
    」並無智慧財產權之問題。據上所述被告公司所主張原告三人之夫到競爭公司任
    職、洩漏被告公司之智慧財產權予競爭公司以致被告公司於八十八年四月份基於
    必要性而對原告三人調職，顯已非實在。
(二)、再被告公司在調職前並未先取得原告三人之同意，至於證人李仁雄其身為被告公
    司之人事副理，其證詞顯然偏袒被告而不實在。況且證人李仁雄就其所稱有事先
    於八十八年四月二十一日與原告三人口頭協調調動並取得原告三人之同意，惟事
    實在八十八年四月二十一日原告甲○○請假並未上班，經原告訴訟代理人再進一
    步詢問證人李仁雄上述證言是否實在，證人李仁雄反而改稱「要查一下，我有當
    面告知丁○○、乙○○」，則證人前後為不一之證詞顯然已可知其證言不實在。
    況且證人李仁雄亦係改稱「通知」丁○○、乙○○而非取得其二人之「同意」，
    更可證明。至於被告所稱調動職務內容，亦完全未事先告知原告三人，此從原告
    三人之「人事異動通知單」內並無記載自明。另被告公司之人事副理李仁雄證稱
    「有告知原告三人有必要之支援薪資」、「職務調整我們不減薪，只是從薪資項
    目結構作調整」、「提供住之問題及交通費之增加」、「台北物資高我們公司會
    考慮提供優惠條件」均為不實在。蓋上述證詞在被告公司對原告三人調職前甚至
    調職後均未提出甚且縱使證人李仁雄於  鈞院審理而為上述證詞時，均無明確交
    待被告公司給與原告三人之薪資調整數目（物資較高之補貼數額、交通費補貼額
    、支援薪資數額），甚至住的地點及方式亦未表明，故該證詞顯非實在。況且若
    被告公司果真不對原告三人在勞動條件上為不利變更，則被告公司為何要將三人
    之職等加以調低，故將被告公司當初之作為（調低職等）及不作為（未曾告知有
    補貼薪資及提供住宿）對照上述之證詞，顯可知證人李仁雄之證詞不實在。
(三)、雖被告公司總經理雖曾於八十八年五月三日批示「繼續協調、協調期間留任原單
    位」，惟原告三人終止與被告公司之勞動契約意思表示既已於八十八年四月三十
    日到達被告公司，則於八十八年四月三十日雙方之勞動契約已因終止而消減，事
    後被告總經理所為之上述指示對已消滅之勞動契約已無任何之法律效力存在。況
    且原告三人經被告公司於八十八年五月四日發函通知，請原告三人回公司協調，
    原告三人為領取應得之資遣費及考慮有無與被告公司達成和解之可能，乃回被告
    公司協調，詎原告三人回到公司後，被告公司竟一味要求原告三人至會議室集中
    看管上班或又調到協理辦公室上班，甚且要求原告甲○○從事非其所專長之「翻
    譯原文」工作，或不指派任何工作予原告，並且將原告三人原工作座位桌面文具
    及電話撤除。原告三人經數日與公司協調結果，發現被告公司並無誠意與原告三
    人和解，乃不再到被告公司協調，而直接向彰化縣政府勞工課聲請調解要求發給
    資遺費。故原告三人嗣後到被告公司協調是欲尋求和解之途徑而非撤回終止勞動
    契約之意思表示，況且意思表示由相對受領後亦無從撤回。
(四)、另被告公司就原告丁○○及乙○○部分，其使用之電腦資訊管理系統為ＩＢＭ公
    司生產之ＡＳ４００系統，且證人黃秀祝就  鈞院問及被告公司前述電腦系統是
    否除了按部門別外，可否針對個人設定密碼、可否限制個人去讀取其他檔案，證
    人黃秀祝答稱「可以，ＡＳ４００主機為硬體，軟體部分須另開發才可以限制個
    人設密碼防止讀取其他檔案」、「公司目前沒有如此做，如果要做，須再評估開
    發。針對個人限制，公司須付更大人力去維護管理」。惟證人前述證言實有部分
    不實在，蓋ＩＢＭ  ＡＳ４００電腦資訊管理系統（又稱ＭＩＳ）其電腦安全機
    制非常完整，從ＩＢＭ公司網站上就ＡＳ４００之介紹（網站ＷＷＷ. ＡＳ４０
    ０.ＣＯＭ）中可發現ＩＢＭ公司所開發之ＡＳ４００電腦資訊管理系統有很完
    整之安全機制，該電腦軟體中就「物件層級之安全機制」部分可以讓被告公司定
    義「誰可以使用一個物件及該物件如何被使用」，且該軟體之「伺服程式的安全
    機制」可以使被告公司在「ＩＢＭ的伺服程式會在使用者進入時，查核使用者名
    稱及密碼」進而「根據使用者名稱及密碼得到該使用者之權限」，故該電腦資訊
    管理系統之本來存在之安全機制功能即可讓被告公司輕易就原告丁○○、乙○○
    就該電腦系統之使用設定權限而不再須要付出成本開發軟體，達到防止被告公司
    所宣稱之洩漏「導線架」之業務及財務機密之虞之問題，而根本不須要將其二人
    調職至台北分公司。況且本件  鈞院審理時，被告公司之總理陳朝雄於八十八年
    十二月二日於到庭證稱「因我們公司電腦是連線的．．而我們公司有些單位可不
    接觸到機密資料，例如總務及人事單位．．」故前述證言更可證明被告宣稱須將
    原告丁○○、乙○○調職至台北始可防止其二人洩漏「導線架」之財務及業務機
    密根本不實在。況且本案原告甲○○並未被調至台北，若該公司之前述電腦系統
    之安全機制不完善或該公司員工使用電腦之習慣及被告公司之管理不佳（如被告
    所述其公司員工就電腦開機後都不關機或原告在公司內可以很容易問到他人之密
    碼），則原告甲○○在彰化總公司繼續上班亦可能將公司機密資料外流。故核上
    所述，被告將原告丁○○及乙○○調職至台北顯然欠缺其必要性而違背法令甚明
    。
三、證據：提出在職證明書影本三件、員工年度考核及年終金表影本三件、人員異
    動通知單影本三件、人員職務異動單影本一件、存證信函影本三件、型錄七紙、
    被告公司組織圖一件、員工薪資管理作業標準一件、通知書影本一件、導線架說
    明圖八紙、產品結構說明一件、調解通知書一件、薪資明細表十八紙、電腦安全
    機制使用說明書及譯本各一件為證，並聲請訊問證人黃秀祝，蕭根旺、梁振佑等
    人。
乙、被告方面：
一、聲明：原告之訴駁回。
二、陳述：
  (一)本件原告甲○○之夫（即訴外人）梁振佑，原在被告公司擔任研發部經理，並經
    被告公司指派赴國外在職進修，以學習新的研發技術提昇被告公司之研發技術。
    詎，訴外人梁振佑回國後，先向被告公司辦理留職停薪，於八十七年七月間竟進
    入與被告公司同性質之競爭對手公司即巨貿精密公司工作；原告丁○○之夫（即
    訴外人）郭勝昌，原在被告公司擔任研發部課長，嗣與梁振佑跟進，於八十七年
    十月間向被告公司辦理留職停薪，而後於八十七年十二月間亦進入巨貿精密公司
    工作。另，原告乙○○之夫（即訴外人）李東淵後亦正式辭職，進入巨貿精密公
    司工作；原告甲○○之夫梁振佑及原告丁○○之夫郭勝昌藉辦理留職停薪之機會
    ，將被告公司有關高科技之智慧財產流入他公司。被告公司基於企業經營之必要
    及營業會計、價格差價等工商秘密考量，不得已，先經向原告等人溝通後，始於
    八十八年四月二十六發布人事異動通知單，其內容表明自八十八年五月一日起實
    施，嗣因原告於同日即八十八年四月二十六日分別簽呈表示不同意被告公司之職
    務調動，彼時因被告公司之總經理出國，該簽呈於八十八年五月三日被告總經理
    回國後當日批示「繼續協調，協調期間留任原單位」，從而，原告所稱被告公司
    將渠等違法調職云云，並不實在。事實上，被告公司仍將原告等仍留任單位。詎
    告等於八十八年四月三十日以存證信函通知被告片面要求終止兩造間之勞動契約
    與法有違，關此，被告於八十八年五月四日復以存證信函通知原告，「將繼續與
    原告協調，協調期間留任原單位，．．．請原告應翌日即回被告公司工作。」故
    被告並無非法解僱原告等人。
  (二)按內政部七十四年九月五日（74）台內勞自第三二八四三三號函釋明白揭示「勞
    動基準法施行細則第七條第一款規定，工作場所及應從事之工作有關事項應於勞
    動契約中由勞資雙方自行約定，故其變更亦應由雙方自行商議決定，如雇主確有
    調動勞工工作必要，應依下列原則辦理：(一)基於企業經營上所必需；(二)不得違反
    勞動契約：(三)對勞工薪資及其他勞動條件，未作不利之變更；(四)調動後工作與原
    有工作性質為其體能及技術所可勝任；(五)調動工作地點過遠，雇主應予以必要之
    協助。」及按被告公司之工作規則第十二條規定如雇主確有調整勞工工作之必要
    ，被告公司在經營上必要時得對員工作合理之調動。從而，雇主如欲調動勞工工
    作，若符合前述之相關法令規定與調動原則者，勞工如不願接受調動，單方終止
    勞動契約，雇主並無任何可歸責之事由，故雇主不必發給勞工資遣費。
  (三)次按，企業機密，最重要的是技術機密、客戶資料（業務機密）及會計成本（原
    料來源製造成本）三項、本件被告公司之所以對原告等為調職之建議係被告公司
    因原告等三人之夫，以向被告公司辦理留職停薪之方式，進入與被告公司同質之
    競爭對手巨貿精密公司，並援用被告公司智慧財產「半導體、導線架之設計及型
    錄」及被告公司對半導體導線架產品型錄命名之「編號」如巨貿公司產品編ＡＫ
    －１１７６（圖一）、ＡＫ－１１７７（圖二）、ＡＫ－１１７７（圖三）、Ａ
    Ｋ－１１７７（圖四）、－１１８２（圖五）、ＢＰ－２－Ｂ（圖六）、ＢＰ－
    ２－Ｃ（圖七）均援用被告公司產品編號即ＴＯ－１２６（圖一）、Ｔ－２０１
    ０（圖二）、Ｔ－２０８７（圖三）之設計、型錄及編號，並大量製作生產、且
    對被告公司之客戶銷售。再原告甲○○原係研發半導體導線架之設計人員，熟悉
    被告公司「技術機密」，原告丁○○負責會計業務，熟悉被告公司半導體導線架
    「原料來源及會計成本」原告乙○○負責銷售業務，可取得被告公司之「客戶資
    料」；且原告等三人之夫，已將被告公司之「技術機密」流入同業競爭之對手巨
    貿公司，被告公司基於經營之「必要性」，先向原告等人開誠佈公之溝通，於取
    得原告等同意後，始於八十八年四月二十六日通知職務調動。原告甲○○之職務
    業係由研發二部之「研發二課」，調動至同級單位即「製造部」之製造三課」，
    其職務權責內容包括「製程改善」「生產計劃與物料需求計劃」等等工作（請參
    照原告所呈之組織圖）。丁○○職務由財務部「會計課」調至台北辦事處之「會
    計課」，其職權內容係「應收帳款包括銷貨傳票產生、貨款沖帳作業、應收票據
    建檔與控管、銷貨對帳單處理、銷貨發票、出貨明細單之整理、營業稅申填寫」
    等等。而乙○○之職務調動職權內容不變，仍負責接受客戶訂貨及詢單、客戶資
    料建檔及維護、匯總業務對產品數量需求、開立生產通知單並調節生產進度、特
    殊訂單的處理、銷售事務對外文宣的籌辦等等。換言之，被告公司原係基於企業
    經營之「必要性」，通知原告等為職務之調動，該職務調動後，原告等之薪資及
    其他勞動條件，未有任何不利之變更，而新工作內容，係告等人可得勝任，其職
    務調動應屬「合理性」，此觀證人李仁雄於八十八年十二月六日鈞院審理中供稱
    「我有告訴原告調台北公司有必要之支援」「提供住的問題及交通費之增加，而
    且台北物資較高我們公司，會考慮優惠條件」等語，即足證明。
  (四)原告等人拒絕被告公司之職務調動，丁○○、乙○○並未至台北辦事處擔任會計
    員及業務員，甲○○亦未至五金文具製作部擔任行政員，被告公司並與原告等協
    調留任於原單位，是被告公司對原告等「職務調動即未生效」。且，原告等於八
    十八年五月四日陸續回告公司打卡上班，並領有薪水，此亦經原告於八十八年十
    二月十六日於鈞院審理中自認同意回公司上班。從而可知，原告等於八十八年四
    月三十日單方終止勞動契約，不合法。
  (五)原告等於八十八年十二月二日所提出被告公司之公司組織圖，應屬被告公司主管
    級人員所保管，依規定不得外流之公司業務機密，原告竟得不法持有，再再印證
    原告等人之夫確實將公司機密洩漏他人，且公私不分。
  (六)原告丁○○、乙○○係使用被告公司電腦資訊管理系統（management  of  info
    rmation  system簡稱ＭＩＳ） ，據負責被告公司電腦管理系統資訊之總經理資
    訊中心主任即證人黃秀祝於  鈞長問及各部門有保密作用﹖答「因有職務代理人
    的設置，密碼很容易被其他部門的人得知。公司目的是使操作者便宜工作使用電
    腦。」  鈞長乃進一步訊問黃秀祝一定要調至台北公司才能防止密碼洩漏﹖證稱
    「調台北可以保證不能連線到公司的電腦。只要在公司內的任何電腦都可以連線
    。公司的同事很容易相互間問得到，且上班時就開機使用，而且都沒有關機，很
    容易被知悉。」  鈞長乃反面推求詢問證人黃秀祝有關對個人設密碼，（被告）
    公司的維護須花費多少成本﹖證人黃秀祝答以「目前無法估計」。從而可知，被
    告通知丁○○、乙○○職務調動至台北辦事處，有其企業經營之必要性。又原告
    甲○○係使用被告公司電腦輔助設計及電腦輔助製造computer  aided   disign
    computeraided manufacturing 簡稱ＣＡＤ／ＣＡＭ）。」  鈞長詢問負責被告
    公司ＣＡＤ／ＣＡＭ管理系統之組長蕭根旺（公司不同部門之職員可否知悉其他
    部門之業務機密﹖）證人蕭根旺答以「圖檔是集中管理，我們部門的員工都可以
    知悉。職員只要調離我們這個部門外就可以防止」鈞長乃詢問（甲○○原來是任
    職於研發二部，如果把甲○○調到研發一部，可否知悉研發二部的機密﹖）證人
    蕭根旺證稱「可以。研發一部及研發二部是分開設限。公司因考量業務上的支援
    ，而沒有設限」鈞長乃進一步詢問證人蕭根旺創作者可否讀取他人創作的作品﹖
    答以「可以，公司因分電子及文具產銷人員間相互支援而沒有設限。文具及導線
    架均是沖壓模，故人員間可以相互支援、研討改進。」從而可知，被告公司通知
    原告甲○○職務調動至五金文具製作部，有其企業經營之必要性。
  (七)被告公司於八十八年五月四日以存證信函通知原告等應翌日回被告公司上班，嗣
    原告甲○○於八十八年五月四日中午回被告公司上班迄至八十八年五月十日上班
    三天半。原告乙○○於八十八年五月五日上午亦回被告公司上班，迄至八十八年
    五月十二日上班四天，而原告丁○○於八十八年五月六日上午回被告公司上班，
    僅一天，從而，原告主張八十八年四月三十日即終止勞動契約，不實在。
三、證據：提出簽呈影本三件、存證信函影本一件、薪資表影本一件、出勤報告表三
    件、存證信函三件、內政部函示一件、產品編號文件一件、薪資證明資料影本五
    紙等為證，並聲請訊問證人李仁雄、陳朝雄等人。
    理      由
一、本件原告主張：原告甲○○自七十一年六月二十一日任職於被告公司，原告乙○○自六十九年二月二十五日任職被告公司，原告丁○○自七十八十月十七日任職
    被告公司，原告三人在被告公司表現良好，惟被告公司卻於八十八年四月十六日
    對原告甲○○，於八十八年四月二十六日對原告丁○○、乙○○片面通知調整職
    務，將原告甲○○自研發二課一組工程師職務調至五金文具製造部任行政員；
    將原告丁○○自彰化總公司之會計課普通會計股助理專員職務調至台北辦事處擔
    任會計員；將原告乙○○自文具國內業務課調至台北辦事處擔任業務員。原告等
    不接受被告公司違法調職異動，經向被告公司反應，但未獲被告公司理會。按雇
    主調動勞工之職務，必須在事業經營上有其必要性，且須就因調動該勞工對於該
    事業所得利益，與勞工因此所受的利益和不利益，作適當的衡量，始能認為該事
    業為配合業務，有調動勞工的必要。假設雇主無故將勞工由從事精神勞動或商務
    勞動而調至實行體力勞動者；或將有專門技能之熟練工人，調為與其技能全無
    關之職務者，對於事業之經營，既顯然欠缺必要性，又損害勞工的利益，均屬違
    背「誠實及信用原則」。又依據內政部於七十四年九月五日以（七四）台內勞字
    第三二八四三三號函釋雇主調動勞工應遵守五大原則：「勞動基法施行細則第
    七條一款規定，工作場所及應從事之工作有關事項應於勞動契約中由勞資雙方自
    行約定，故其變更亦應由雙方自行商議決定。如雇主確有調動勞工工作必要，應
    依下列原則辦理：(一)基於企業經營上所必須；(二)不得違反勞動契約；(三)對勞工薪
    資及其他勞動條件，未作不利之變動；(四)調動後與原有工作性質為其體能技術所
    可能勝任；(五)調動工作地點過遠，雇主應予必要之協助。」。本件原告乙○○及
    丁○○而言，其等二人分別自六十九年及七十八年間任職被告公司之彰化總公司
    ，其二人均己成年生子，在中部地區生活已數十年，被告公司在調職時，未附理
    由即逕將原告乙○○及丁○○調職至台北，顯已非基於其企業經營上所必需，且
    工作地點變動從彰化至台北，完全未考慮到其等二人家庭所造成之影響，且亦未
    對其二人為必要之協助，甚且將原告乙○○自副專員調整為業務員、將原告丁○○自助理專員調整為作業員。另就被告公司對原告甲○○自研發二課一組工程師
    調職至五金文具製造部擔任行政員，對被告公司而言絕非適才適用，且亦非係基
    於被告公司經營上所必要，且工程師職務調整為行政員而言，亦已在勞動條件上
    為不利之變更，足見被告公司確有違反勞動法令之情事甚明。是被告公司對原告
    等人所為之調職行為，既已違反勞動基準法第十四條第一項第六款「雇主違反勞
    動契約或勞工法令，致有損害勞工權益之虞者」，故原告三人乃於八十八年四月
    三十日分別以存證信函終止雙方之勞動契約。原告等人則均基於勞動基準法第十
    四條第四項及同法第十七條之規定，由原告甲○○向被告公司請求十六年十一個
    月即十六點九一六個基數之資遣費七十五萬五千六百五十五元；由原告丁○○向
    被告公司請求九年七個月即九點五八三個基數計二十四萬六千二百十六元；由原
    告乙○○向被告公司請求十九年三個月即十九點二五個基數，計五十三萬六千三
    百四十四元之資遣費；被告公司經原告等人屢催均不獲置理，爰依上開規定訴請
    鈞院判決如聲明所示等語。被告則以：原告甲○○之夫即訴外人梁振佑，原在被
    告公司擔任研發部經理，並經被告公司指派赴國外在職進修，以學習新的研發技
    術提昇被告公司之研發技術。詎訴外人梁振佑回國後，先向被告公司辦理留職停
    薪，於八十七年七月間竟進入與被告公司同性質之競爭對手公司即巨貿精密公司
    工作；原告丁○○之夫即訴外人郭勝昌，原在被告公司擔任研發部課長，於八十
    七年十月間向被告公司辦理留職停薪，而後於八十七年十二月間亦進入巨貿精密
    公司。另原告乙○○之夫即訴外人李東淵隨後亦正式辭職，進入巨貿精密公司工
    作。原告甲○○之夫梁振佑及原告丁○○之夫郭勝昌藉辦理留職停薪之機會，將
    被告公司有關高科技之智慧財產流入他公司。被告公司基於企業經營之必要及營
    業會計、價格差價等工商秘密考量，先經向原告等人溝通後，始於八十八年四月
    二十六日發布人事異動通知單，其內容表明自八十八年五月一日起實施，嗣原告
    於同日分別簽呈表示不同意被告公司之職務調動，彼時因被告公司之總經理出國
    ，該簽呈於八十八年五月三日被告公司總經理回國後，當日批示「繼續協調，協
    調期間留任原單位」。詎原告等於八十八年四月三十日以存證信函通知被告片面
    要終止兩造間之勞動契約，實與法有違。又依據內政部七十四年九月五日（七四
    ）台內勞字第三二四三三號函示及被告公司之工作規則第十二條規定，如雇主有
    調整勞工工作之必要，被告公司在經營上必要時得對員工作合理之調動，故本件
    被告公司若符合上開規定，自有調動勞工工作之權利，勞工不願接受調動，單方
    面終止勞動契約，雇主並無任何可歸責之事由，自不必發給原告等人資遣費。再
    按企業機密，最重要的技術機密，客戶資料（業務機密）及會計成本（原料來源
    製造成本）三項，原告甲○○原係研發半導體導線架之設計人員，熟悉被告公司
    「技術機密」；原告丁○○負責會計業務，熟悉被告公司半導體導線架「原料來
    源及會計成本」；原告乙○○負責銷售業務，可取得被告公司之「客戶資料」，
    且原告等三人之夫，已將被告公司之「技術機密」流入同業競爭之對手巨貿精密
    公司，被告公司基於經營之必要性，於取得原告等同意後，始於八十八年四月二
    十六日通知職務調動，並將原告甲○○之職務由「研發二課」，調動至同級單位
    即「製造部」之「製造三課」，其職務權責內容包括「製程改善」「生產計劃與
    物料需求計劃」等工作。原告丁○○職務由財務部「會計課」調至台北辦事處之
    「會計課」，其職權內容係「應收帳款包括銷貨傳票產生、貨款沖帳作業、應收
    票據建檔與控管、銷貨對帳單處理、銷貨發票、出貨明細單之整理、營業稅申報
    填載」等。原告乙○○之職務調動職權內容不變，仍負責接受客戶訂貨及詢查、
    客戶資料建檔及維護，匯總業務對產品數量需求、開立生產通知單並調節生產進
    度、特殊訂單的處理、銷售業務對外文宣的籌辦等。是被告公司係基於經營之「
    必要性」才通知原告等為職務之調動。且調動後之職務，於原告等之薪資及其他
    條件，並無任何不利之變更，亦為其等可得勝任，其職務調動應屬「合理性」，
    惟原告等人拒絕被告公司之職務調動，且其等於八十八年五月四日陸續回被告公
    司打卡上班並領有薪水，足見其等已同意回被告公司上班，故原告等之單方終止
    勞動契約為不合法云云資抗辯。
二、原告主張原告甲○○、乙○○、謝娟分別自七十一年六月二十一日、六十九年二
    月二十五日、七十八年十月十七日任職於被告公司；惟被告公司卻於八十八年四
    月十六日對原告甲○○、於八十八年四月二十六日對原告丁○○、乙○○通知調
    整職務，將原告甲○○自研發二課一組工程師職務調至五金文具製造部擔任行政
    員，將原告丁○○自彰化總公司之會計課普通會計股助理專員職務調至台北辦事
    處擔任會計員；將原告乙○○自文具國內業務課調至台北辦事處擔任業務員；又
    原告因上開職務調動乃於八十八年四月三十日分別以存證信函終止方之勞動契
    約之事實，業據其提出在職明書影本三件、人員異動通知單影本三件，人員職務
    異動單影本一件，存證信函影本三件為證，復為被告所不爭執，此部分事實自堪
    予認定。
三、按雇主違反勞動契約或勞工法令，致有損害勞工權益之虞者，勞工得不經預告終
    止契約。勞動基準法第十四條第一項第六款定有明文。故本件所應審究者，厥為
    原告等三人終止與被告公司之勞動契約是否已合法生效﹖經查：
  (一)按勞動契約應約定工作場所及應從事之工作有關事項，勞動基準法施行細則第七
    條第一款定有明文。又依據內政部於七十四年九月五日以（七四）臺內勞字第三
    二八四三三號函釋雇主調動勞工工作應遵守五大原則：「勞動基法施行細則第七
    條第一款規定，工作場所及應從事之工作有關事項應於勞動契約中由勞資雙方自
    行約定，故其變更亦應由雙方自行商議決定。如雇主確有調動勞工工作必要，應
    依下列原則辦理：(一)基於企業經營上所必須；(二)不得違反勞動契約；(三)對勞工薪
    資及其他勞動條件，未作不利之變動；(四)調動後與原有工作性質為其體能技術所
    可能勝任；(五)調動工作地點過遠，雇主應予必要之協助。」。此為兩造所是認，
    合先予明。
  (二)被告抗辯其於取得原告等三人同意後，始通知原告等三人為職務之調動云云；經
    查：證人即被告公司管理部副理李仁雄固證稱：「我於四月二十一日有與原告商
    談，而原告並無表示不同意，但四月二十六日原告等三人提出不同意調動之簽呈
    ，但當時總經理出國，至四月三十日才回來，但五月一日、二日是休假日，至三
    日總經理才批示原告任原職繼續協調。」、「四月二十一日原告甲○○是否有請
    假，我還要查一下，我有當面告知丁○○、乙○○。」等語（見本院八十八年十
    一月十一日言詞辯論筆錄）：證人即被告公司總經理陳朝雄亦證稱：「．．．當
    四月面談時，原告三人均無反對，過幾天三人反悔，希望留在原單位工作，不
    願被調動，．．．。」等語（見本院八十八年十二月二日言詞辯論筆錄），惟證
    人李仁雄、陳朝雄上開之證言為原告等三人所否認，且參酌被告公司係於八十八
    年四月十六日對原告甲○○發佈職務調動通知，嗣於八十八年四月二十六對原告
    丁○○、乙○○等二人發佈職務異動通知，而原告甲○○乃於八十八年四月二十
    六日及原告丁○○、乙○○均於八十八年四月二十七日分別書立簽呈予被告公司
    ，表示其等不接受被告公司違法之人員調動等情，此有卷附之人員異動通知單三
    件，簽呈三件附卷可憑。倘原告等三人有同意被告公司所為之人事調動，則其等
    焉會書立上開簽呈﹖況被告公司係於八十八年四月二十六日對原告丁○○、乙○○始發佈人事調動，而原告謝娟、乙○○二人馬上於翌日書立簽呈表示反對該
    人事調動命令，足見其等原即不接受該調動命令之決心甚為堅定，否則何以致之
    ﹖又證人李仁雄、陳朝雄等二人所為之證詞，亦僅表示原告等人並無表示不同意
    而已，並非積極地證明原告等人有同意之表示，是亦不得以原告等人之不表示意
    願，即推斷原告等人有同意被告公司調動職務之表示。故被告所為上開抗辯，尚
    無足取。而原告主張被告公司所為職務調動，事先未經原告等人同意乙節，即堪
    予採信。
  (三)又原告甲○○原係任職被告公司研發二課一組工程師職務，該部門之權責為沖壓
    模具，電鍍用沖壓、模具塑膠之設計開發、檢驗與量測設備校驗、量測與檢驗對
    外營業等；而原告甲○○新調任之職務係五金、文具製造部行政員，該部門之權
    責為五金、文具事務用品生產製造、製程檢驗、設備管理製程改善、生產計劃與
    物料需求計劃、倉儲管理，文具原料採購等。又被告公司所轄事業部分共區分為
    三項部門分別為(1)電子事業處、權責：導線架生產製造與銷售；(2)五金文具事業
    處，權責：五金、文具事務用品之採購、生產製造與銷售、大陸廠經營政策、管
    理方針制定；(3)研究發展處：權責：新產品開發、新技術開發、模具設計開發、
    模治具製造；而研發二課係隸屬於研究發展處，五金文具製造部係隸屬於五金文
    具事業處，此觀卷附之被告公司組織圖自明。依此，相較於研發二課與五金文具
    製造部以觀，顯見二者係隸屬於不同事業之部分，且被此間之業務及權責均不相
    同。又依據被告公司之員工薪資管理作業標準表所示：原告甲○○原任工程師之
    職務，係屬第五職等（屬技術職位系統），新任職務行政員之職務係屬第二職等
    （屬行政單位職位系統），且工程師之薪資，加給等均較行政員為高，足見被告
    公司將原告調任新職之行政員職位，已較其原有之職等及薪水為低，亦屬不同之
    系統，此有上開員工薪資管理作業標準表在卷可稽；綜上說明，原告甲○○主張
    被告公司所為上開職務調整，顯已在勞動條件上為不利之變更及並非適才適用乙
    節，應屬可採。
  (四)再原告乙○○、丁○○主張其等二人分別自六十九年及七十八年間即任職於被告
    之彰化總公司，其二人均已成家生子，在中部地區生活已數十年，又被告公司於
    此次職務調動時將原告乙○○由被告之彰化總公司國內業務課副專員之職務，調
    至被告公司之台北辦事處任業務員之工作，及將原告丁○○由被告之彰化總公司
    會計課普通會計股助理專員之職務，調至被告公司之台北辦事辦事處擔任會計員
    之事實，業據其提出在職證明書三件、人員異動通知單三件、、人員職務異動單
    一件為證，復為被告所不爭執，自堪認為實在，依此，堪認被告公司此職務之調
    動已將原告乙○○、丁○○之工作場所由被告之彰化總公司調至被告之台北辦事
    處，其在工作場所之位置已所變動；又依據前開被告公司之員工薪資管理作業標
    準表所示，副專員及助理專員之職務分屬第四、第三職等，而新任職務之業務員
    及會計員（屬第一職等），其不論在職等、薪資、加給部分，均較其等原因之職
    務為低；依上所述亦見被告公司所為上開職務調整，顯已在勞動條件上對原告乙○○、丁○○為不利之變更，應堪予認定。
  (五)綜前所述，被告公司此次對原告等人所為之職務調動，顯已與內政部七十四年九
    月五日（七四）台內勞字第三二八四三三號函示雇主調動勞工工作應遵守五大原
    則第(三)、(四)、(五)點之規定相違；至證人李仁雄、陳朝雄等人證述：上開職務調動
    不會影原告等人之薪資及僅會就薪資結構作調整云云，此與前開員工薪資管理
    作業標準表之規定不合，自無足採，併此明。又證人李仁雄證述：被告公司將
    原告乙○○、丁○○二人調至台北辦事處工作，被告公司會提供解決住的問題及
    補助交通費等等優惠條件云云；惟此為原告等所否認，被告復未具體提出該實際
    優惠條件之內容為何，且倘被告公司確有提供上開優惠條件予原告乙○○、丁○○，則為何於被公司寄予原告乙○○、丁○○之存證信函中僅提及因業務上之需
    要而加以調整職務，並未言明有何提供協助之條件﹖是證人李仁雄此部分之證詞
    ，亦無足取，附此明。
  (六)再被告公司以原告甲○○之夫梁振佑，原為被告公司擔任研發部經理，嗣於八十
    七年七月間竟進入被告公司同性質之競爭對手公司即巨貿精密公司工作；原告丁○○之夫郭勝昌，原為被告公司之研發部課長，亦於八十七年十二月入巨貿精密
    公司工作；另原告乙○○之夫李東淵後亦向被告公司辭職，進入巨貿公司工作。
    被告公司因鑑於原告甲○○係研發半導體線架之設計人員，熟悉被告公司「技術
    機密」；原告丁○○負責會計業務，熟悉被告公司半導體導線加「原料來源及會
    計成本」；原告乙○○係負責銷售業務，可取得被告公司之「客戶資料」；恐原
    告三人將上開資料流入其等夫所任職之巨貿精密公司，故有調整原告等人職務之
    必要云云；惟查：原告等人否認有洩漏被告公司上開機密文件資料予其夫及巨貿
    精密公司之行為，被告亦無法舉證明原告等三人有其指述上開行為之證據；且原
    告等三人與其等之夫，係屬不同之個體，被告不得僅以原告等人與梁振佑等人有
    夫妻關係或得以接觸被告公司之電腦及機密資料等，即推斷原告等人有其指稱之
    洩密之行為，除此之外，被告有何經營上之需要，而須將原告等三人調任至新職
    務，以借重原告等人長才，亦未見其舉證說明，故尚難認此次職務調整，係基於
    企業經營上之需要而為之，是被告前開抗辯，亦不足採信。
  (七)本件被告對原告等三人之職務調動既有違勞動基準法第十四條第一項第六款之規
    定，則原告等三人依據該條文之規定，原告等三人自得不經預告終止與被告公司
    之勞動契約。從而，原告等三人於被告公司違法調動後，於八十八年四月三十日
    以存證信函終止兩造間之勞動契改，於法尚無不合。至被告公司之總經理陳朝雄
    固於八十八年五月三日在原告等人所呈請資遣之簽呈中，批示「本調動案請與該
    員及工會繼續協調，協調期間該員留任原單位」等語，然原告等人既於八十八年
    四月三十日已終止與被告公司之勞動契約，被告公司之總經理於八十八年五月三
    日之批示，既已在兩造勞動契約終止後為之，對兩造已失效之勞動契約，並不生
    影晌。
  (八)依前所述，兩造間之勞動契約既已合法終止，則該勞動契約自已失其效力。縱事
    後被告於八十八年五月四日以存證信函通知原告等人回被告公司上班，而原告於
    八十八年五月四日至同年五月十二日間有再回公司上班之情事，惟此亦不足以使
    原已失效之勞動契約再生效。
四、綜上所述，原告之主張即堪予採信，而被告之抗辯均無足採，故被告公司既對原
    告等人之職務為違法之調動，則原告等人依據勞動基準法第十四條第一項第六款
    之規定，不經預告而終止兩造之勞動契約，於法尚無不合。又原告等主張其等至
    八十八年四月三十日止，原告等人於終止契約前六個月每月平均之薪資，原告甲○○為四萬六千八百九十元、原告乙○○為二萬九千九百零一元、原告丁○○為
    二萬七千六百七十五元之事實；此為被告所不爭執，此部分事實自堪予認定。從
    而，原告等人依據勞動基準法第十四條第四項、第十七條之規定，訴請被告應給
    付原告甲○○七十五萬五千六百五十五元，給付原告乙○○五十三萬六千三百四
    十四元，給付原告丁○○二十四萬六千二百十六元，及均自起訴狀繕本送達翌日
    即八十八年八月十二日起至清償日止，各按年息百分之五計算之利息，即為有理
    由，應予准許。
五、假執行宣告部分：原告陳明願供擔保請准宣告假執行，經核尚無不合，爰分別酌
    定相當之擔保金額，併宣告之。
六、結論：本件原告之訴為有理由，爰依民事訴訟法第七十八條、第三百九十條第二
    項，判決如主文。
中      華      民      國    八十九    年      四      月      十四    日
                                        勞工法庭
~B法      官  何志通
右為正本係照原本作成。
如對本判決上訴，應於判決送達後二十日內向本院提出上訴狀。
中      華      民      國    八十九    年      四      月    二十七    日
~B法院書記官  林文斌


司法院資訊處製作；財團法人民間司法改革基金會備份。
